【裁判字號】    99,訴,710
【裁判日期】    991231
【裁判案由】    拆屋還地等
【裁判全文】
臺灣臺南地方法院民事判決               99年度訴字第710號
原      告  魏國庭
訴訟代理人  魏博和
被      告  蔣炎樹
            蔣炎塗
            蔣豐格
            蔣亮賢
上列當事人間請求拆屋還地等事件，經本院於民國99年12月17日
言詞辯論終結，判決如下：
    主  文
被告蔣炎樹、蔣炎塗應將坐落台南縣永康市○○段三二五地號土
地上如附圖所示C部分面積三十點六二平方公尺之建物（門牌號
碼：台南縣永康市○○路六三五巷十五弄十一號）拆除，將土地
返還原告；並應給付原告新台幣壹萬玖仟貳佰伍拾肆元。
被告蔣豐格應將坐落台南縣永康市○○段三二五地號土地上如附
圖所示A部分面積十八點六九平方公尺之建物（門牌號碼：台南
縣永康市○○路六三五巷十五弄十號）及B部分面積一點四六平
方公尺建物（廁所）拆除，將土地返還原告；並應給付原告新台
幣壹萬貳仟陸佰柒拾元。
被告蔣亮賢應自坐落台南縣永康市○○段三二五地號土地上如
附圖所示A部分面積十八點六九平方公尺之建物（門牌號碼：台
南縣永康市○○路六三五巷十五弄十號）及B部分面積一點四六
平方公尺建物（廁所）遷出。
原告其餘之訴駁回。
訴訟費用新台幣壹萬貳仟柒佰捌拾壹元由被告蔣炎樹、蔣炎塗負
擔百分之五十五、被告蔣豐格負擔百分之三十五，被告蔣亮賢負
擔百分之五，餘由原告負擔。
本判決第一項於原告以新台幣壹拾肆萬元供擔保後，得假執行；
但被告如以新台幣肆拾貳萬元為原告預供擔保，得免為假執行。
本判決第二項於原告以新台幣玖萬貳仟元供擔保後，得假執行；
但被告如以新臺幣貳拾柒萬陸仟元為原告預供擔保，得免為假執
行。
原告其餘假執行之聲請駁回。
    事 實 及 理 由
一、原告起訴主張：
（一）原告於民國98年11月17日因拍賣取得台南縣永康市○○段
      325地號土地（下稱系爭土地）所有權；而被告蔣炎樹、
      蔣炎塗二人則為同地段326地號土地之所有權人、被告蔣
      豐格為同地段324地號土地之所有權人。被告三人均在其
      所有之前開土地上有未保存登記之建物，被告蔣炎樹、
      蔣炎塗共有之建物門牌號碼為台南縣永康市○○里○○鄰○
      ○路635巷15弄11號，而被告蔣豐格所有之建物門牌號碼
      則為台南縣永康市○○里○○鄰○○路635巷15弄10號。原
      告所有之系爭土地因介於被告所有土地之間，渠等所有未
      保存登記之建物分別占用原告所有之系爭土地如附圖所示
      C及A、B部分，爰依民法第767條規定，訴請被告分別拆除
      渠等占用原告土地之建物並返還該土地。
（二）被告蔣亮賢向被告蔣豐格承租占有系爭土地之上開未保存
      登記建物，即門牌號碼台南縣永康市○○里○○鄰○○路
      635巷15弄10號之房屋，無權使用原告所有之系爭土地如
      附圖所示A、B部分，應自系爭土地上之建物遷出。
（三）被告蔣炎樹、蔣炎塗、蔣豐格分別無權占用原告所有之系
      爭土地如附圖所示C及A、B部分，自屬無法律上之原因受
      有利益，亦屬侵害原告土地所有權，致原告受有相當於租
      金之損害，原告爰依民法第179條不當得利及同法184條侵
      權行為損害賠償請求權基礎，請求被告蔣炎樹、蔣炎塗占
      用系爭土地面積30.62平方公尺之一年租金40,112元（計
      算式：30.62*13100*0.1=40112）；被告蔣亮賢占用系爭
      土地面積18.69及1.46平方公尺之一年租金26,396元（
      20.15*13100*0.1=20396）；並聲明如主文第1項至第5項
      所示。
二、被告蔣炎樹及被告蔣炎塗抗辯：台南縣永康市○○里○○鄰○
    ○路635巷15弄11號為上開被告兩人所共有，蓋房子時有得
    到當時地主同意等語；而被告蔣亮賢則稱原告請求之租金太
    高。至被告蔣豐格則未於言詞辯論期日到庭，亦未提出書狀
    作何聲明或陳述。
三、兩造不爭執事項：
（一）台南縣永康市○○里○○鄰○○路635巷15弄11號房屋為被
      告蔣炎樹、蔣炎塗共有。
（二）台南縣永康市○○里○○鄰○○路635巷15弄10號房屋為被
      告蔣豐格所有。
四、經查：
（一）按訴狀送達後，原告不得將原訴變更或追加他訴。但擴張
      或減縮應受判決事項之聲明者，不在此限，民事訴訟法第
      255條第1項第3款定有明文。本件原告起訴主張被告無權
      占用其所有之系爭土地，請求拆屋還地，並按月給付租金
      ；嗣將租金之請求變更以年租計算之金額，核屬應受判決
      事項之擴張或縮減，參照前開說明，尚無不合，應予准許
      。又本件被告蔣豐格業經合法之通知，未於言詞辯論期日
      到場，核無民事訴訟法第386條所列各款情形，爰依原告
      之聲請，由其一造辯論而為判決。
（二）系爭土地為原告所有，有系爭土地之土地登記謄本可按；
      而系爭土地上有被告蔣炎樹及被告蔣炎塗共有，門牌號碼
      台南縣永康市○○路635巷15弄10號之磚造L型建物及其廁
      ，面積18.60平方公尺及1.46平方公尺（如附圖A、B部分
      ）；及被告蔣豐格所有，被告蔣亮賢所租用，門牌號碼台
      南縣永康市○○路635巷15弄11號之磚造鐵皮平房，面積
      30.62平方公尺（如附圖C部分），為被告所不爭執，並有
      本院99年6月30日勘驗筆錄、台南臺南縣永康地政事務所
      99 年8月20日所測量字第0990006593號函附系爭土地複丈
      成果圖可按，足以認定。被告蔣炎塗雖辯稱建屋時曾得當
      時系爭土地所有人同意，惟未能舉證以實其說，本院自無
      從採信。被告蔣炎樹、蔣炎塗，及蔣豐格均無權占用原告
      所有系爭土地，從而原告依民法第767條第1項「所有人對
      於無權占有或侵奪其所有物者，得請求返還之。對於妨害
      其所有權者，得請求除去之。」之規定，訴請被告分別拆
      除如附圖所示A、B、C部分面積18.60、1.46及30.62平方
      公尺之被告蔣炎樹、蔣炎塗及蔣豐格所有未保存登記建物
      ，並返還該等土地予原告，自屬有據。
（三）按土地及房屋雖為各別獨立之不動產，惟房屋不能離開土
      地而單獨存在，使用房屋必須使用該房屋之基地，故房屋
      所有人無權占用他人所有之基地，縱其同意第三人住用該
      屋，然該第三人因而使用基地，對土地所有人而言，仍屬
      無權占用。且遷讓房屋為拆屋還地之階段行為，土地所有
      人請求無權占用土地之房屋所有人拆屋還地，自得請求現
      占有人自該屋遷出（最高法院87年度台上字第298號判決
      、(75)廳民一字第1139號研究意見參照）。查被告蔣亮賢
      承租被告蔣豐格所有，門牌號碼台南縣永康市○○路635
      巷15弄10號之磚造L型建物及其廁所，經被告蔣亮賢自認
      在卷，並有租賃契約附卷為憑，依上開說明，其仍屬無權
      占用系爭土地，是原告依民法第767條請求被告蔣亮賢自
      上開房屋遷出，為有理由，應予准許。
（四）被告蔣炎樹、蔣炎塗及蔣豐格無法律上原因使用原告所有
      如附圖所示A、B、C部分之土地，依民法第179條前段「無
      法律上之原因而受利益，致他人受損害者，應返還其利益
      」之規定，及最高法院61年台上字第1695號「依不當得利
      之法則請求返還不當得利，以無法律上之原因而受利益，
      致他人受有損害為其要件，故其得請求返還之範圍，應以
      對方所受之利益為度，非以請求人所受損害若干為準，無
      權占有他人土地，可能獲得相當於租金之利益為社會通常
      之觀念」之判例要旨，原告主張上開被告三人應各給付相
      當租金之不當得利，應屬可採。是按土地法第97條第1項
      「城市地方房屋之租金，以不超過土地及其建築物申報總
      價年息10%為限。」、同法第105條租用基地建築房屋準用
      同法第97條規定，以及最高法院68年台上字第3071號判例
      要旨「基地租金之數額，除以基地申報地價為基礎外，尚
      須斟酌基地之位置，工商業繁榮之程度，承租人利用基地
      之經濟價值及所受利益等項，並與鄰地租金相比較，以為
      決定，並非必達申報總地價年息10%最高額。」，參酌系
      爭土地公告現值每平方公尺13,100元，其申報地價依法得
      為標準地價80%（土地法第156條），即10,480元，及系爭
      土地面臨之道路僅四米寬，且四周皆為住宅，並仍有老舊
      建物，而被告使用系爭土地建物亦均屬老舊磚造平房，有
      堪驗筆錄及現場照片可參，本院因認以系爭土地申報地價
      年息6%計算為宜，原告主張被告蔣炎樹、蔣炎塗占用系爭
      土地C部分相當於一年租金之不當得利為19,254元【計算
      式：10480*30.62* 6%，小數點以下四捨五入】；被告蔣
      豐格占用系爭土地A、B部分相當於租金之不當得利為
      12,670元【計算式：10480*（18.69+1.46）*6%，小數點
      以下四捨五入】，為有理由，應予准許，逾此部分之請求
      ，為無理由，不應准許。
五、原告陳明願供擔保請准宣告假執行，關於其勝訴部分，核無
    不合，爰分別酌定相當之擔保金額，予以准許；至原告敗訴
    部分，其假執行之聲請即失所附麗，應併予駁回，附此敘明
    。
六、本件事證已臻明確，兩造其餘攻擊防禦方法及證據資料，核
    與判決結果不生影響，爰不逐一論述。
七、末按法院為終局判決時，應依職權為訴訟費用之裁判；且各
    當事人一部勝訴、一部敗訴者，其訴訟費用，由法院酌量情
    形，命兩造以比例分擔或命一造負擔，民事訴訟法第87條第
    1項、第79條分別定有明文，乃本件訴訟費用為12,781元，
    並兩造分別負擔如主文第5項所示。
八、據上論結，原告之訴一部有理由，一部無理由，依民事訴訟
    第87條第1項、第79條、第392條第1項、第2項，判決如主。
中    華    民    國    99    年    12    月    31    日
                  民事第二庭    法  官  魏玉英
以上正本係照原本作成
如對本判決上訴，須於判決送達後20日內向本院提出上訴狀
如委任律師提起上訴者，應一併繳納上訴審裁判費。
中    華    民    國    99    年    12    月    31    日
                                書記官  蔡曉卿

司法院資訊處製作；財團法人民間司法改革基金會備份。
